---
title: "Avaliação da Vigilância — SRAG"
subtitle: "15ª Regional de Saúde de Maringá — Paraná"
format:
  html:
    toc: true
    toc-depth: 2
    toc-title: "Neste painel"
    page-layout: full
execute:
  echo: false
  warning: false
  message: false
---

```{r setup}
# Objetos gerados por SCRIPT_Unificado.R (rode-o antes do quarto render)
for (pkg in c("dplyr", "ggplot2", "tidyr", "stringr", "forcats", "scales", "writexl")) {
  library(pkg, character.only = TRUE)
}
list2env(readRDS(file.path(Sys.getenv("SIVEP_DADOS", "~/SIVEP_dados"), "contexto_descritiva.rds")),
         envir = environment())
source("descritiva_srag_15rs.R")

ano_label <- paste(anos_carregar, collapse = "/")
```

---

Esta página avalia **o próprio sistema de vigilância**: se os dados do SIVEP-Gripe da 15ª RS são completos e consistentes, se cada etapa acontece no prazo e se a vigilância representa bem a população. O perfil dos casos (comorbidades, gravidade, tratamento, vacinação) está na página **[Perfil dos Casos](descritiva.qmd)**.

Os indicadores seguem os atributos das diretrizes de avaliação de sistemas de vigilância do CDC (2001) e da Organização Mundial da Saúde (2001, 2006), os indicadores da avaliação nacional da vigilância de SRAG (Ribeiro & Sanchez, 2020) e as metas operacionais da OPAS (2014):

| Atributo | O que mede | Seções |
|---|---|---|
| Qualidade dos dados | campos preenchidos (completitude), registros coerentes (consistência), confirmação viral | 1a–1c |
| Oportunidade | tempo de cada etapa, do início dos sintomas à digitação e ao encerramento; metas da OPAS | 2a–2c |
| Representatividade | se a incidência por município é compatível com a da regional, descontada a idade; onde os residentes são internados | 3 |

Atributos que dependem de dados externos ou de pesquisa com as equipes — sensibilidade, valor preditivo positivo, aceitabilidade, simplicidade, flexibilidade e estabilidade — não são calculados aqui.

::: {.callout-note appearance="minimal"}
**Escopo:** completitude, confirmação viral, oportunidade por município e representatividade usam os casos **residentes** na 15ª RS. Consistência dos registros, metas da OPAS e digitação usam os casos **notificados por unidades da 15ª RS**, inclusive de residentes em outras regionais, porque a correção e a digitação cabem a quem notifica.
:::

---

## 1. Qualidade dos Dados

### 1a. Completitude das Variáveis-Chave {#completitude}

A completitude mede a proporção de registros com preenchimento válido em cada campo. Valores abaixo de 80% indicam que aquela variável tem informação ausente em mais de um quinto dos casos — o que pode comprometer análises baseadas nela.

A linha tracejada vermelha marca o limiar de 80%, adotado como referência mínima de qualidade em sistemas de informação em saúde no Brasil. Esse parâmetro é utilizado pelo Ministério da Saúde na avaliação da qualidade das bases do DATASUS, incluindo o SIVEP-Gripe.

Campos com baixa completitude não devem ser descartados da análise, mas seus resultados precisam ser apresentados com ressalvas explícitas.

**Referência:** Brasil. Ministério da Saúde. *Instrutivo de Preenchimento da Ficha de Notificação de SRAG Hospitalizado*. DEVIT/SVS, 2022.

```{r completitude, fig.width=12, fig.height=8}
gD01
```

### 1b. Consistência e Confirmação Viral

Dois atributos de qualidade usados na avaliação nacional da vigilância de SRAG (Ribeiro & Sanchez, 2020):

- **Inconsistência:** proporção de amostras com data de coleta **anterior** ao início dos sintomas — combinação impossível, que indica erro de digitação em uma das datas. É considerada aceitável até 20%.
- **Proporção com vírus respiratório confirmado:** casos de SRAG com vírus respiratório confirmado (influenza, outro vírus respiratório ou covid-19). Como, segundo a literatura, 20% a 30% dos casos de SRAG têm etiologia viral identificada, uma proporção acima de 20% é considerada satisfatória. Ribeiro & Sanchez (2020) chamam esse indicador de "valor preditivo positivo", mas ele é uma proporção de confirmação viral: o valor preditivo positivo no sentido clássico (CDC, 2001) exigiria saber quantos casos notificados são de fato a condição sob vigilância, o que pede um padrão-ouro externo.

```{r qualidade}
tabela_qualidade %>%
  knitr::kable(format.args = list(big.mark = ".", decimal.mark = ",")) %>%
  kableExtra::kable_styling(bootstrap_options = c("striped", "condensed"), full_width = TRUE, font_size = 13)
```

**Referência:** Ribeiro IG, Sanchez MN. Avaliação do sistema de vigilância da síndrome respiratória aguda grave (SRAG) com ênfase em influenza, no Brasil, 2014 a 2016. *Epidemiol Serv Saúde*. 2020;29(3):e2020066.

### 1c. Consistência dos Registros

A consistência — um dos atributos de qualidade do protocolo de avaliação de sistemas de vigilância da Organização Mundial da Saúde (2001) — verifica se os campos da ficha combinam entre si.

O próprio SIVEP-Gripe já impede, na digitação, as combinações **impossíveis**: datas fora de ordem (coleta, notificação ou alta antes dos sintomas, saída da UTI antes da entrada), gestante do sexo masculino, óbito sem data, classificação por laboratório sem exame positivo. Verificadas uma a uma na base de 2026, essas regras não tiveram nenhuma ocorrência. As regras abaixo cobrem o que o sistema **não** bloqueia: registros incompletos e intervalos improváveis, que podem ser erro de digitação.

Cada regra só se aplica aos registros que têm os campos envolvidos preenchidos. A análise considera os casos notificados pelas unidades da 15ª RS no ano, inclusive de residentes em outras regionais, porque a correção cabe a quem notifica.

```{r consistencia-regras}
if (!is.null(consistencia_regras)) {
  consistencia_regras %>%
    dplyr::transmute(Regra = regra, `Registros avaliados` = aplicaveis,
                     Inconsistentes = inconsistentes, `%` = pct) %>%
    knitr::kable(format.args = list(big.mark = ".", decimal.mark = ",")) %>%
    kableExtra::kable_styling(bootstrap_options = c("striped", "condensed"), full_width = TRUE, font_size = 13)
}
```

**Por unidade notificadora** — registros com pelo menos uma inconsistência e a regra mais frequente, das unidades com mais registros a revisar para as com menos. Unidades com menos de 5 casos no ano estão agrupadas.

```{r consistencia-unidade}
if (!is.null(consistencia_unidade)) {
  consistencia_unidade %>%
    dplyr::transmute(`Unidade notificadora` = unidade, `Município` = municipio, Registros = registros,
                     `Com inconsistência` = com_inconsistencia, `%` = pct,
                     `Regra mais frequente` = regra_mais_comum) %>%
    knitr::kable(format.args = list(big.mark = ".", decimal.mark = ",")) %>%
    kableExtra::kable_styling(bootstrap_options = c("striped", "hover", "condensed"), full_width = TRUE, font_size = 12)
}
```

Campos de data em branco tiram o caso dos indicadores de oportunidade; intervalos muito longos podem ser data digitada errada e distorcem o nowcasting e o tempo de internação. A correção é feita pela unidade no próprio SIVEP-Gripe.
---

## 2. Oportunidade

### 2a. Indicadores de Oportunidade da Vigilância

A oportunidade mede se cada etapa do atendimento e da vigilância aconteceu no prazo. Seguindo a avaliação nacional da vigilância de SRAG (Ribeiro & Sanchez, 2020), cada indicador é o percentual de casos com o intervalo dentro do prazo de referência, e a vigilância é considerada **oportuna quando a média dos indicadores é de 70% ou mais**:

| Indicador | Intervalo | Prazo | Casos considerados |
|---|---|---|---|
| Atendimento | início dos sintomas → internação | até 1 dia | todos |
| Notificação | internação → notificação | até 1 dia | todos |
| Tratamento antiviral | internação → início do antiviral | até 2 dias | tratados com antiviral |
| Coleta de amostra | internação → coleta | até 7 dias | com amostra coletada |
| Encerramento | notificação → encerramento | até 60 dias | já encerrados |

Intervalos negativos (por exemplo, antiviral iniciado antes da internação) contam como oportunos. Intervalos menores que −30 ou maiores que 120 dias são tratados como erro de digitação e excluídos. O indicador de encerramento considera apenas os casos já encerrados — no ano corrente, muitos casos recentes ainda estão abertos.

```{r oportunidade-indicadores, fig.width=12, fig.height=5}
gD02b
```

**Metas da Organização Pan-Americana da Saúde.** As diretrizes da OPAS para a vigilância sentinela de SRAG (2014, Anexo 7) definem metas para indicadores operacionais. A tabela traz os que podem ser calculados com as datas da ficha do SIVEP-Gripe, para os casos notificados pelas unidades da 15ª RS; os indicadores de laboratório (recebimento, qualidade e processamento da amostra) e a captação comparada à busca ativa exigem dados que a ficha não tem.

```{r metas-opas}
if (!is.null(opas_indicadores)) {
  opas_indicadores %>%
    dplyr::transmute(
      Indicador = indicador,
      `Meta OPAS` = dplyr::if_else(unidade == "dias", paste0("≤ ", meta, " dia", dplyr::if_else(meta > 1, "s", "")), paste0(meta, "%")),
      `15ª RS` = dplyr::if_else(unidade == "dias", paste0(format(valor, decimal.mark = ","), " dia", dplyr::if_else(valor == 1, "", "s")),
                                paste0(format(valor, decimal.mark = ","), "%")),
      `Casos avaliados` = n, `Situação` = situacao
    ) %>%
    knitr::kable(format.args = list(big.mark = ".", decimal.mark = ",")) %>%
    kableExtra::kable_styling(bootstrap_options = c("striped", "condensed"), full_width = TRUE, font_size = 13) %>%
    kableExtra::column_spec(5, bold = TRUE, color = ifelse(opas_indicadores$atinge %in% TRUE, "#2E7D32", "#C62828"))
}
```

Na cobertura de amostragem, a OPAS conta no denominador só os casos com critério válido para coleta, já que a amostra deve ser colhida até 10 dias do início dos sintomas. O painel usa os casos internados até o 10º dia de sintomas, primeiro momento em que a unidade pode coletar.`r if (exists("opas_amostragem_todos")) paste0(" Sobre todos os ", format(opas_amostragem_todos$total, big.mark = "."), " casos notificados, a cobertura seria de ", format(opas_amostragem_todos$valor, decimal.mark = ","), "%. A diferença vem sobretudo dos ", opas_amostragem_todos$internacao_tardia, " pacientes internados com mais de 10 dias de sintomas; só ", opas_amostragem_todos$sem_amostra, " casos não tiveram amostra.")`

**Referência:** Pan American Health Organization. *Operational Guidelines for Sentinel Severe Acute Respiratory Infection (SARI) Surveillance*. Washington, DC: PAHO; 2014. Anexo 7.

**Por município de residência** — percentual oportuno e, entre parênteses, número de casos avaliados. "—" indica que não houve caso a avaliar; na coluna de tratamento antiviral, significa que **nenhum caso do município recebeu antiviral**:

```{r oportunidade-municipio}
oport_municipio %>%
  dplyr::rename(Município = municipio) %>%
  knitr::kable(align = c("l", rep("r", 5))) %>%
  kableExtra::kable_styling(bootstrap_options = c("striped", "hover", "condensed"), full_width = TRUE, font_size = 12)
```

### 2b. Digitação no SIVEP-Gripe por Unidade Notificadora

Depois de notificado, o caso precisa ser **digitado no SIVEP-Gripe** para aparecer nos dados da vigilância. Esta seção mede o tempo entre a data da notificação e a data da digitação, para os casos notificados pelas unidades da 15ª RS no ano — inclusive de pacientes residentes em outras regionais, já que é a unidade notificadora quem digita.

A base do SIVEP-Gripe só contém casos **já digitados** — notificações recentes que ainda não foram digitadas (justamente as mais atrasadas) não aparecem nela. Para não favorecer os meses recentes, esta seção considera apenas as notificações feitas até **`r if (!is.null(digitacao)) format(data_limite_notif, "%d/%m/%Y")`**, 30 dias antes da digitação mais recente da base.

O quadro abaixo mostra quanto tempo leva cada etapa, do início dos sintomas até o caso estar disponível no sistema (mediana e tempo em que 90% dos casos já tinham passado pela etapa):

```{r etapas-digitacao}
if (!is.null(etapas_digitacao)) {
  etapas_digitacao %>%
    dplyr::rename(Etapa = etapa, Casos = n, `Mediana (dias)` = mediana, `90% dos casos em até (dias)` = p90) %>%
    knitr::kable(format.args = list(big.mark = ".", decimal.mark = ",")) %>%
    kableExtra::kable_styling(bootstrap_options = c("striped", "condensed"), full_width = FALSE, font_size = 13)
}
```

A maior parte do tempo entre o início dos sintomas e a entrada do caso no sistema costuma estar **antes da internação**, e não na digitação. Mesmo assim, atrasos de digitação concentrados em algumas unidades fazem as semanas recentes do painel parecerem menores do que são (ver a aba "Estimativa (nowcasting)" na página principal).

```{r digitacao-mes, fig.width=12, fig.height=5}
if (!is.null(gD02c)) gD02c
```

**Por unidade notificadora** — ordenadas da menor para a maior proporção de casos digitados em até 1 dia. Unidades com menos de 5 casos no ano estão agrupadas.

```{r digitacao-unidade}
if (!is.null(digitacao_unidade)) {
  digitacao_unidade %>%
    dplyr::transmute(
      `Unidade notificadora` = unidade, `Município` = municipio, Casos = casos,
      `Mediana (dias)` = mediana, `90% em até (dias)` = p90,
      `Até 1 dia (%)` = ate_1_dia, `Até 7 dias (%)` = ate_7_dias, `Mais de 30 dias` = mais_30
    ) %>%
    knitr::kable(format.args = list(big.mark = ".", decimal.mark = ",")) %>%
    kableExtra::kable_styling(bootstrap_options = c("striped", "hover", "condensed"), full_width = TRUE, font_size = 12) %>%
    kableExtra::column_spec(8, bold = digitacao_unidade$mais_30 > 0,
                            color = ifelse(digitacao_unidade$mais_30 > 0, "#A30000", "black"))
} else {
  cat("O nome da unidade notificadora só está disponível na base exportada do SIVEP-Gripe (não no dado aberto do Ministério).")
}
```

Unidades com mediana acima de 1 dia ou com casos digitados mais de 30 dias após a notificação podem ter sobrecarga da equipe de digitação, fichas preenchidas em papel e digitadas em lote, ou digitação retroativa após o desfecho. Essas hipóteses precisam ser verificadas com cada serviço.

### 2c. Sintomas → Notificação

A oportunidade de notificação mede o tempo (em dias) entre o início dos sintomas e o registro do caso no SIVEP-Gripe. Intervalos curtos indicam detecção precoce — fundamental para que a vigilância epidemiológica possa acionar medidas de resposta em tempo hábil.

O Ministério da Saúde define como referência de oportunidade adequada a notificação realizada em até **7 dias** após o início dos sintomas. A mediana abaixo desse limiar é um indicador de desempenho do sistema de vigilância.

Valores elevados podem refletir atraso no reconhecimento clínico do caso, dificuldade de acesso ao sistema de notificação, ou digitação retrospectiva após o desfecho.

**Referência:** Brasil. Ministério da Saúde. *Guia de Vigilância em Saúde*. 5ª ed. Brasília: SVS, 2022. p. 43–47.

```{r oportunidade-notif, fig.width=12, fig.height=6}
gD02
```

---

## 3. Representatividade

A representatividade — atributo dos protocolos de avaliação do CDC e da OMS (2001) — indica se a vigilância descreve corretamente a ocorrência da doença na população. Dois indicadores:

**Razão de incidência padronizada por idade, por município.** Para cada município, compara os casos observados com os esperados se ele tivesse as mesmas taxas por faixa etária da regional (padronização indireta). Uma razão de 1 significa incidência igual à da regional, já descontada a diferença na estrutura etária; o intervalo de confiança de 95% mostra a incerteza, que é grande nos municípios pequenos.

```{r representatividade-rip, fig.width=11, fig.height=9}
if (!is.null(gD08d)) gD08d
```

Municípios muito **acima** do esperado podem ter maior risco real, surtos localizados ou maior acesso à internação; muito **abaixo**, menor risco, mas também possível subnotificação ou dificuldade de acesso a leitos. Essas hipóteses precisam ser verificadas com cada município.

**Onde os residentes foram internados:**

```{r internacao-fora}
if (!is.null(internacao_fora)) {
  internacao_fora %>%
    dplyr::transmute(`Local da internação` = situacao, Casos = casos, `%` = pct) %>%
    knitr::kable(format.args = list(big.mark = ".", decimal.mark = ",")) %>%
    kableExtra::kable_styling(bootstrap_options = c("striped", "condensed"), full_width = FALSE, font_size = 13)
}
```

Residentes internados fora da regional são notificados por unidades de outras regionais; a proporção mostra quanto da vigilância dos residentes depende de serviços de fora da 15ª RS.

---

*Fonte: SIVEP-Gripe | 15ª Regional de Saúde de Maringá — Paraná*
