---
title: "Estatística Descritiva — SRAG"
subtitle: "15ª Regional de Saúde de Maringá — Paraná"
format:
  html:
    toc: true
    toc-depth: 2
    toc-title: "Neste painel"
    page-layout: full
execute:
  echo: false
  warning: false
  message: false
---

```{r setup}
# Objetos gerados por SCRIPT_Unificado.R (rode-o antes do quarto render)
for (pkg in c("dplyr", "ggplot2", "tidyr", "stringr", "forcats", "scales", "writexl")) {
  library(pkg, character.only = TRUE)
}
list2env(readRDS(file.path(Sys.getenv("SIVEP_DADOS", "~/SIVEP_dados"), "contexto_descritiva.rds")),
         envir = environment())
source("descritiva_srag_15rs.R")

ano_label <- paste(anos_carregar, collapse = "/")
```

---

::: {.callout-important}
**Leia antes de interpretar:** os percentuais de comorbidade, vacinação e antiviral dependem diretamente da completitude do preenchimento do SIVEP-Gripe. Um valor baixo nesses gráficos pode refletir subnotificação do campo — não necessariamente ausência da condição. Consulte o gráfico de completitude (seção 1) antes de interpretar qualquer outra análise desta página.
:::

::: {.callout-note collapse="true"}
## Definições usadas nesta página

- **Letalidade** = óbitos por SRAG ÷ **casos encerrados** × 100. Caso encerrado é o que já tem desfecho registrado no SIVEP-Gripe (cura, óbito por SRAG ou óbito por outras causas). Casos ainda internados ou sem evolução informada não entram no cálculo — por isso a letalidade não é subestimada no ano corrente.
- **Mortalidade** = óbitos por SRAG ÷ população (IBGE 2025) × 100.000. Mede o impacto na população, não a gravidade entre os casos.
- **Semana epidemiológica** = semana de **início dos sintomas**. As semanas mais recentes ainda recebem casos a cada atualização.
:::

---

## 1. Completitude das Variáveis-Chave

A completitude mede a proporção de registros com preenchimento válido em cada campo. Valores abaixo de 80% indicam que aquela variável tem informação ausente em mais de um quinto dos casos — o que pode comprometer análises baseadas nela.

A linha tracejada vermelha marca o limiar de 80%, adotado como referência mínima de qualidade em sistemas de informação em saúde no Brasil. Esse parâmetro é utilizado pelo Ministério da Saúde na avaliação da qualidade das bases do DATASUS, incluindo o SIVEP-Gripe.

Campos com baixa completitude não devem ser descartados da análise, mas seus resultados precisam ser apresentados com ressalvas explícitas.

**Referência:** Brasil. Ministério da Saúde. *Instrutivo de Preenchimento da Ficha de Notificação de SRAG Hospitalizado*. DEVIT/SVS, 2022.

```{r completitude, fig.width=12, fig.height=8}
gD01
```

---

## 2. Oportunidade de Notificação

### 2a. Sintomas → Notificação

A oportunidade de notificação mede o tempo (em dias) entre o início dos sintomas e o registro do caso no SIVEP-Gripe. Intervalos curtos indicam detecção precoce — fundamental para que a vigilância epidemiológica possa acionar medidas de resposta em tempo hábil.

O Ministério da Saúde define como referência de oportunidade adequada a notificação realizada em até **7 dias** após o início dos sintomas. A mediana abaixo desse limiar é um indicador de desempenho do sistema de vigilância.

Valores elevados podem refletir atraso no reconhecimento clínico do caso, dificuldade de acesso ao sistema de notificação, ou digitação retrospectiva após o desfecho.

**Referência:** Brasil. Ministério da Saúde. *Guia de Vigilância em Saúde*. 5ª ed. Brasília: SVS, 2022. p. 43–47.

```{r oportunidade-notif, fig.width=12, fig.height=6}
gD02
```

### 2b. Internação → Desfecho

Este gráfico mostra o tempo entre a internação e o desfecho — separado entre cura e óbito por SRAG. Distribuições com cauda longa à direita são esperadas em casos graves com complicações.

[Inferência] Tempos medianos de internação até óbito consistentemente menores do que os de cura podem indicar maior gravidade na apresentação clínica dos casos fatais, com progressão rápida da doença. Essa interpretação baseia-se em padrões descritos na literatura sobre SRAG grave, mas **não pode ser confirmada apenas com os dados do SIVEP-Gripe**, que não registra detalhes clínicos evolutivos.

**Referência:** Ranzani OT et al. *Characterisation of the first 250 000 hospital admissions for COVID-19 in Brazil: a retrospective analysis of nationwide data*. Lancet Respir Med. 2021;9(4):407–418.

```{r oportunidade-desf, fig.width=12, fig.height=8}
if (exists("gD03")) gD03
```

---

## 3. Comorbidades

As comorbidades são registradas na ficha do SIVEP-Gripe como campos binários (sim/não/ignorado), preenchidos pelo profissional de saúde no momento da notificação. A interpretação dos resultados deve considerar a completitude desses campos (ver seção 1).

### 3a. Frequência total

Mostra quantos casos notificados tinham cada condição registrada como presente. O percentual é calculado sobre o total de notificações — não sobre os casos com campo preenchido. Isso significa que registros com campo "ignorado" ou em branco reduzem artificialmente o percentual observado.

Cardiopatia, diabetes e obesidade figuram consistentemente entre as comorbidades mais frequentes em casos graves de SRAG no Brasil, padrão documentado desde a pandemia de influenza A(H1N1) em 2009 e reforçado durante a pandemia de COVID-19.

**Referências:**
- Straliotto SM et al. *Viral etiology of acute respiratory illness in hospitalized and outpatient children in Porto Alegre, Brazil*. Braz J Infect Dis. 2002.
- GBD 2019 Risk Factors Collaborators. *Global burden of 87 risk factors in 204 countries*. Lancet. 2020;396(10258):1223–1249.

```{r comorbidades-total, fig.width=12, fig.height=8}
if (exists("gD04")) gD04
```

### 3b. Notificados vs Óbitos

Compara a frequência de cada comorbidade entre todos os casos notificados e entre os casos que evoluíram para óbito por SRAG. A diferença proporcional entre os dois grupos indica quais condições estão associadas a desfechos mais graves nesta base.

[Inferência] Comorbidades com proporção visivelmente maior no grupo de óbitos do que no grupo geral de notificados podem estar associadas a maior risco de morte por SRAG na 15ª RS. Essa leitura é descritiva — o SIVEP-Gripe não permite análise de risco ajustada sem tratamento estatístico adicional (regressão logística ou análise de sobrevida), que não está contemplada neste painel.

**Referência:** Baqui P et al. *Ethnic and regional variations in hospital mortality from COVID-19 in Brazil: a cross-sectional observational study*. Lancet Glob Health. 2020;8(8):e1018–e1026.

```{r comorbidades-obitos, fig.width=12, fig.height=8}
if (exists("gD05")) gD05
```

---

## 4. Desfecho e Gravidade

### 4a. Letalidade por Faixa Etária

A letalidade é calculada como o número de óbitos por SRAG dividido pelo número de **casos encerrados** (com desfecho registrado: cura, óbito por SRAG ou óbito por outras causas) em cada faixa etária. **Não é uma taxa de mortalidade populacional** — é uma proporção dentro dos casos hospitalizados que já tiveram desfecho.

Faixas com poucos casos encerrados (n < 5) foram excluídas para evitar percentuais instáveis. O denominador pequeno em algumas faixas pode gerar variações expressivas a cada atualização da base.

O aumento da letalidade com a idade é um padrão consistente na literatura sobre SRAG e infecções respiratórias graves. Idosos acima de 60 anos representam historicamente o grupo de maior risco de morte por vírus respiratórios no Brasil.

**Referência:** Souza WM et al. *Epidemiological and clinical characteristics of the COVID-19 epidemic in Brazil*. Nat Hum Behav. 2020;4(8):856–865.

```{r letalidade-faixa, fig.width=12, fig.height=6}
gD06
```

::: {.callout-note appearance="minimal"}
**Como ler este gráfico:** cada barra mostra a letalidade (%) daquela faixa etária. Abaixo do percentual aparece a fração **óbitos / casos encerrados** — por exemplo, `12,5% (3/24)` significa 3 óbitos entre 24 casos encerrados naquela faixa.
:::

### 4b. Letalidade por Sexo

Apresenta a proporção de óbitos por SRAG entre os casos encerrados de cada sexo. Diferenças entre masculino e feminino são documentadas na literatura para diversas infecções respiratórias graves.

[Inferência] Maior letalidade no sexo masculino, quando observada, pode estar associada a maior prevalência de comorbidades, comportamentos de saúde distintos (como menor adesão ao cuidado preventivo) ou diferenças imunológicas. Essa interpretação está baseada em padrões descritos na literatura — **não pode ser confirmada com os dados do SIVEP-Gripe isoladamente**, que não registra essas variáveis de forma estruturada.

**Referência:** Peckham H et al. *Male sex identified by global COVID-19 meta-analysis as a risk factor for death and ITU admission*. Nat Commun. 2020;11(1):6317.

```{r letalidade-sexo, fig.width=8, fig.height=5}
gD07
```

### 4c. Uso de UTI por Faixa Etária

Mostra a proporção de casos internados em UTI dentro de cada faixa etária. O campo UTI no SIVEP-Gripe registra se houve internação em unidade de terapia intensiva durante a hospitalização — não a duração nem o desfecho dentro da UTI.

A completitude desse campo deve ser verificada na seção 1. Registros com UTI = "ignorado" são tratados como ausentes e não entram no numerador.

[Inferência] Faixas etárias com alta proporção de UTI e alta letalidade simultaneamente sugerem que, mesmo com suporte intensivo, a evolução foi desfavorável. Essa leitura é descritiva e não substitui análise clínica individualizada.

```{r uti-faixa, fig.width=12, fig.height=6}
gD08
```

---

## 5. Confirmação e Tratamento

### 5a. Critério de Confirmação

O SIVEP-Gripe permite que o caso confirmado de SRAG seja encerrado por quatro critérios distintos. A distribuição entre eles reflete tanto a disponibilidade de recursos diagnósticos quanto as práticas de cada serviço notificador.

- **Laboratorial:** resultado de PCR ou sorologia positivo para o agente etiológico. É o critério de maior especificidade.
- **Clínico-epidemiológico:** vínculo epidemiológico com caso confirmado, sem teste laboratorial disponível.
- **Clínico-imagem:** quadro clínico compatível com achados de imagem (tomografia ou radiografia).
- **Clínico:** quadro clínico isolado, sem exame complementar confirmatório.

Alta proporção de confirmações por critérios não laboratoriais pode refletir limitação na capacidade de testagem da rede — o que tem impacto direto na identificação do agente etiológico e nos gráficos de circulação viral do painel SRAG.

**Referência:** Brasil. Ministério da Saúde. *Nota Técnica SVSA/MS — Critérios de Confirmação de SRAG*. 2023.

```{r criterio, fig.width=12, fig.height=5}
gD09
```

### 5b. Uso de Antiviral

O campo `ANTIVIRAL` registra se o paciente recebeu antiviral para influenza; `TP_ANTIVIR` indica qual (oseltamivir, zanamivir ou outro) e `DT_ANTIVIR`, a data de início do tratamento.

O *Guia de Manejo e Tratamento de Influenza* do Ministério da Saúde (2023) recomenda **iniciar o fosfato de oseltamivir imediatamente após a suspeita clínica de SRAG, independentemente da coleta de exames** — ou seja, todo caso de SRAG tem indicação de tratamento empírico. O maior benefício clínico ocorre quando o antiviral é iniciado **até 48 horas após o início dos sintomas**, embora possa haver benefício em hospitalizados mesmo depois desse prazo.

Como o SIVEP-Gripe registra apenas a data (sem hora), a janela de 48 horas é aproximada por **até 2 dias** entre a data de início dos sintomas e a data de início do antiviral.

Os indicadores abaixo são apresentados para os **casos de influenza confirmada** (classificação final = influenza), grupo em que o tratamento tem benefício comprovado, e para **todos os casos de SRAG**, grupo de referência da recomendação do Ministério.

::: {.panel-tabset}

#### Influenza confirmada

Dos **`r av_flu$n`** casos de influenza confirmada, **`r av_flu$n_tratados`** (`r format(av_flu$pct_tratados, decimal.mark = ",")`%) receberam antiviral. Entre os tratados com data de início registrada (`r av_flu$n_com_data`), **`r format(av_flu$pct_48h, decimal.mark = ",")`%** começaram o tratamento em até 2 dias do início dos sintomas (mediana de `r av_flu$mediana_dias` dias).

```{r antiviral-flu, fig.width=10, fig.height=4}
av_flu$g_dist
```

```{r antiviral-flu-oport, fig.width=11, fig.height=5}
if (!is.null(av_flu$g_oport)) av_flu$g_oport
```

#### Todos os casos de SRAG

Dos **`r format(av_srag$n, big.mark = ".", decimal.mark = ",")`** casos de SRAG, **`r av_srag$n_tratados`** (`r format(av_srag$pct_tratados, decimal.mark = ",")`%) receberam antiviral. Entre os tratados com data de início registrada (`r av_srag$n_com_data`), **`r format(av_srag$pct_48h, decimal.mark = ",")`%** começaram em até 2 dias do início dos sintomas (mediana de `r av_srag$mediana_dias` dias).

```{r antiviral-srag, fig.width=10, fig.height=4}
av_srag$g_dist
```

```{r antiviral-srag-oport, fig.width=11, fig.height=5}
if (!is.null(av_srag$g_oport)) av_srag$g_oport
```

:::

[Inferência] Proporção baixa de tratamento entre os casos de influenza, ou início tardio (após 48 h), pode refletir atraso na suspeita clínica, procura tardia pelo serviço de saúde ou indisponibilidade do medicamento. A data de início do antiviral pode ser anterior à internação quando o tratamento começou na atenção ambulatorial.

**Referências:** Brasil. Ministério da Saúde. *Guia de Manejo e Tratamento de Influenza 2023*. Brasília: MS, 2023. Muthuri SG et al. Effectiveness of neuraminidase inhibitors in reducing mortality in patients admitted to hospital with influenza A H1N1pdm09 virus infection: a meta-analysis of individual participant data. *Lancet Respir Med*. 2014;2(5):395–404.

### 5c. Status Vacinal — COVID-19

::: {.callout-warning}
**[Não verificado]** A completitude do campo de vacinação contra COVID-19 no SIVEP-Gripe varia significativamente por período e município. Em muitos registros, o campo permanece como "ignorado". Os percentuais apresentados abaixo refletem apenas os registros com informação disponível — **não representam a cobertura vacinal real da população notificada.**
:::

O campo `VACINA_COV` registra se o paciente tinha esquema vacinal contra COVID-19 no momento da internação. Não especifica o número de doses, o fabricante ou o tempo desde a última dose — informações necessárias para qualquer análise de efetividade vacinal.

Este gráfico tem valor descritivo limitado e deve ser interpretado exclusivamente como retrato do preenchimento do campo na base local.

```{r vacinal, fig.width=10, fig.height=4}
gD11
```

---

## 6. Mortalidade por Município

A taxa de mortalidade por SRAG é calculada como o número de óbitos por SRAG dividido pela população municipal estimada pelo IBGE para 2025, expressa por 100.000 habitantes.

Diferente da letalidade (que mede mortes entre os casos encerrados), a mortalidade relaciona os óbitos à população total — o que permite comparação entre municípios de tamanhos diferentes.

Municípios menores tendem a apresentar maior variabilidade nas taxas: pequenas diferenças absolutas no número de óbitos resultam em variações percentuais expressivas. Um município com 2.000 habitantes e 2 óbitos terá taxa de 100/100k — o que não significa necessariamente pior desempenho assistencial.

[Inferência] Municípios com mortalidade consistentemente acima da média regional podem ter características populacionais (maior proporção de idosos, maior prevalência de comorbidades) ou assistenciais (acesso limitado a UTI, distância de hospitais de referência) que explicam o padrão. Essa hipótese não pode ser confirmada com os dados do SIVEP-Gripe isoladamente.

```{r mortalidade-municipio, fig.width=12, fig.height=10}
gD12
```

---

## 7. Tabela-Resumo por Município

Consolidação dos principais indicadores epidemiológicos por município da 15ª RS para o(s) ano(s) selecionado(s). Os municípios estão ordenados por taxa de incidência (decrescente).

- **Incidência /100k:** casos notificados por 100.000 habitantes
- **Mortalidade /100k:** óbitos por SRAG por 100.000 habitantes
- **Encerrados:** casos com desfecho registrado (cura, óbito por SRAG ou por outras causas)
- **Letalidade (%):** óbitos por SRAG ÷ casos encerrados
- **UTI (%):** proporção de casos com internação em UTI registrada

```{r tabela-mun}
tabela_resumo_mun %>%
  dplyr::rename(
    Município              = municipio,
    Casos                  = casos,
    Encerrados             = encerrados,
    Óbitos                 = obitos_srag,
    UTI                    = uti,
    `Incidência /100k`     = incidencia_100k,
    `Mortalidade /100k`    = mortalidade_100k,
    `Letalidade (%)`       = letalidade_pct,
    `UTI (%)`              = pct_uti
  ) %>%
  knitr::kable(format.args = list(big.mark = ".", decimal.mark = ",")) %>%
  kableExtra::kable_styling(
    bootstrap_options = c("striped", "hover", "condensed"),
    full_width = TRUE,
    font_size  = 13
  )
```

---

::: {.callout-note}
**Sobre os rótulos nesta página**

Trechos marcados com **[Inferência]** apresentam interpretações plausíveis baseadas em padrões descritos na literatura científica, mas que não podem ser confirmadas apenas com os dados do SIVEP-Gripe disponíveis neste painel. Trechos sem rótulo descrevem o que os dados mostram diretamente.
:::

---

*Fonte: SIVEP-Gripe | 15ª Regional de Saúde de Maringá — Paraná*
