---
title: "Estatística Descritiva — SRAG"
subtitle: "15ª Regional de Saúde de Maringá — Paraná"
format:
  html:
    toc: true
    toc-depth: 2
    toc-title: "Neste painel"
    page-layout: full
execute:
  echo: false
  warning: false
  message: false
---

```{r setup}
# Objetos gerados por SCRIPT_Unificado.R (rode-o antes do quarto render)
for (pkg in c("dplyr", "ggplot2", "tidyr", "stringr", "forcats", "scales", "writexl")) {
  library(pkg, character.only = TRUE)
}
list2env(readRDS(file.path(Sys.getenv("SIVEP_DADOS", "~/SIVEP_dados"), "contexto_descritiva.rds")),
         envir = environment())
source("descritiva_srag_15rs.R")

ano_label <- paste(anos_carregar, collapse = "/")
```

---

::: {.callout-important}
**Leia antes de interpretar:** os percentuais de comorbidade, vacinação e antiviral dependem diretamente da completitude do preenchimento do SIVEP-Gripe. Um valor baixo nesses gráficos pode refletir subnotificação do campo — não necessariamente ausência da condição. Consulte o gráfico de completitude (seção 1) antes de interpretar qualquer outra análise desta página.
:::

::: {.callout-note collapse="true"}
## Definições usadas nesta página

- **Letalidade** = óbitos por SRAG ÷ **casos encerrados** × 100. Caso encerrado é o que já tem desfecho registrado no SIVEP-Gripe (cura, óbito por SRAG ou óbito por outras causas). Casos ainda internados ou sem evolução informada não entram no cálculo — por isso a letalidade não é subestimada no ano corrente.
- **Mortalidade** = óbitos por SRAG ÷ população residente estimada (Ministério da Saúde/DATASUS) × 100.000. Mede o impacto na população, não a gravidade entre os casos.
- **Semana epidemiológica** = semana de **início dos sintomas**. As semanas mais recentes ainda recebem casos a cada atualização.
:::

---

## 1. Completitude das Variáveis-Chave

A completitude mede a proporção de registros com preenchimento válido em cada campo. Valores abaixo de 80% indicam que aquela variável tem informação ausente em mais de um quinto dos casos — o que pode comprometer análises baseadas nela.

A linha tracejada vermelha marca o limiar de 80%, adotado como referência mínima de qualidade em sistemas de informação em saúde no Brasil. Esse parâmetro é utilizado pelo Ministério da Saúde na avaliação da qualidade das bases do DATASUS, incluindo o SIVEP-Gripe.

Campos com baixa completitude não devem ser descartados da análise, mas seus resultados precisam ser apresentados com ressalvas explícitas.

**Referência:** Brasil. Ministério da Saúde. *Instrutivo de Preenchimento da Ficha de Notificação de SRAG Hospitalizado*. DEVIT/SVS, 2022.

```{r completitude, fig.width=12, fig.height=8}
gD01
```

### 1b. Consistência e Valor Preditivo Positivo

Dois atributos de qualidade usados na avaliação nacional da vigilância de SRAG (Ribeiro & Sanchez, 2020):

- **Inconsistência:** proporção de amostras com data de coleta **anterior** ao início dos sintomas — combinação impossível, que indica erro de digitação em uma das datas. É considerada aceitável até 20%.
- **Valor preditivo positivo (VPP) da definição de caso:** proporção dos casos de SRAG com vírus respiratório confirmado (influenza, outro vírus respiratório ou covid-19). Como, segundo a literatura, 20% a 30% dos casos de SRAG têm etiologia viral identificada, um VPP acima de 20% é considerado satisfatório.

```{r qualidade}
tabela_qualidade %>%
  knitr::kable(format.args = list(big.mark = ".", decimal.mark = ",")) %>%
  kableExtra::kable_styling(bootstrap_options = c("striped", "condensed"), full_width = TRUE, font_size = 13)
```

**Referência:** Ribeiro IG, Sanchez MN. Avaliação do sistema de vigilância da síndrome respiratória aguda grave (SRAG) com ênfase em influenza, no Brasil, 2014 a 2016. *Epidemiol Serv Saúde*. 2020;29(3):e2020066.

### 1c. Consistência dos Registros

A consistência — um dos atributos de qualidade do protocolo de avaliação de sistemas de vigilância da Organização Mundial da Saúde (2001) — verifica se os campos da ficha combinam entre si.

O próprio SIVEP-Gripe já impede, na digitação, as combinações **impossíveis**: datas fora de ordem (coleta, notificação ou alta antes dos sintomas, saída da UTI antes da entrada), gestante do sexo masculino, óbito sem data, classificação por laboratório sem exame positivo. Verificadas uma a uma na base de 2026, essas regras não tiveram nenhuma ocorrência. As regras abaixo cobrem o que o sistema **não** bloqueia: registros incompletos e intervalos improváveis, que podem ser erro de digitação.

Cada regra só se aplica aos registros que têm os campos envolvidos preenchidos. A análise considera os casos notificados pelas unidades da 15ª RS no ano, inclusive de residentes em outras regionais, porque a correção cabe a quem notifica.

```{r consistencia-regras}
if (!is.null(consistencia_regras)) {
  consistencia_regras %>%
    dplyr::transmute(Regra = regra, `Registros avaliados` = aplicaveis,
                     Inconsistentes = inconsistentes, `%` = pct) %>%
    knitr::kable(format.args = list(big.mark = ".", decimal.mark = ",")) %>%
    kableExtra::kable_styling(bootstrap_options = c("striped", "condensed"), full_width = TRUE, font_size = 13)
}
```

**Por unidade notificadora** — registros com pelo menos uma inconsistência e a regra mais frequente, das unidades com mais registros a revisar para as com menos. Unidades com menos de 5 casos no ano estão agrupadas.

```{r consistencia-unidade}
if (!is.null(consistencia_unidade)) {
  consistencia_unidade %>%
    dplyr::transmute(`Unidade notificadora` = unidade, `Município` = municipio, Registros = registros,
                     `Com inconsistência` = com_inconsistencia, `%` = pct,
                     `Regra mais frequente` = regra_mais_comum) %>%
    knitr::kable(format.args = list(big.mark = ".", decimal.mark = ",")) %>%
    kableExtra::kable_styling(bootstrap_options = c("striped", "hover", "condensed"), full_width = TRUE, font_size = 12)
}
```

Campos de data em branco tiram o caso dos indicadores de oportunidade; intervalos muito longos podem ser data digitada errada e distorcem o nowcasting e o tempo de internação. A correção é feita pela unidade no próprio SIVEP-Gripe.

---

## 2. Oportunidade

### 2a. Indicadores de Oportunidade da Vigilância

A oportunidade mede se cada etapa do atendimento e da vigilância aconteceu no prazo. Seguindo a avaliação nacional da vigilância de SRAG (Ribeiro & Sanchez, 2020), cada indicador é o percentual de casos com o intervalo dentro do prazo de referência, e a vigilância é considerada **oportuna quando a média dos indicadores é de 70% ou mais**:

| Indicador | Intervalo | Prazo | Casos considerados |
|---|---|---|---|
| Atendimento | início dos sintomas → internação | até 1 dia | todos |
| Notificação | internação → notificação | até 1 dia | todos |
| Tratamento antiviral | internação → início do antiviral | até 2 dias | tratados com antiviral |
| Coleta de amostra | internação → coleta | até 7 dias | com amostra coletada |
| Encerramento | notificação → encerramento | até 60 dias | já encerrados |

Intervalos negativos (por exemplo, antiviral iniciado antes da internação) contam como oportunos. Intervalos menores que −30 ou maiores que 120 dias são tratados como erro de digitação e excluídos. O indicador de encerramento considera apenas os casos já encerrados — no ano corrente, muitos casos recentes ainda estão abertos.

```{r oportunidade-indicadores, fig.width=12, fig.height=5}
gD02b
```

**Por município de residência** — percentual oportuno e, entre parênteses, número de casos avaliados. "—" indica que não houve caso a avaliar; na coluna de tratamento antiviral, significa que **nenhum caso do município recebeu antiviral**:

```{r oportunidade-municipio}
oport_municipio %>%
  dplyr::rename(Município = municipio) %>%
  knitr::kable(align = c("l", rep("r", 5))) %>%
  kableExtra::kable_styling(bootstrap_options = c("striped", "hover", "condensed"), full_width = TRUE, font_size = 12)
```

### 2b. Digitação no SIVEP-Gripe por Unidade Notificadora

Depois de notificado, o caso precisa ser **digitado no SIVEP-Gripe** para aparecer nos dados da vigilância. Esta seção mede o tempo entre a data da notificação e a data da digitação, para os casos notificados pelas unidades da 15ª RS no ano — inclusive de pacientes residentes em outras regionais, já que é a unidade notificadora quem digita.

A base do SIVEP-Gripe só contém casos **já digitados** — notificações recentes que ainda não foram digitadas (justamente as mais atrasadas) não aparecem nela. Para não favorecer os meses recentes, esta seção considera apenas as notificações feitas até **`r if (!is.null(digitacao)) format(data_limite_notif, "%d/%m/%Y")`**, 30 dias antes da digitação mais recente da base.

O quadro abaixo mostra quanto tempo leva cada etapa, do início dos sintomas até o caso estar disponível no sistema (mediana e tempo em que 90% dos casos já tinham passado pela etapa):

```{r etapas-digitacao}
if (!is.null(etapas_digitacao)) {
  etapas_digitacao %>%
    dplyr::rename(Etapa = etapa, Casos = n, `Mediana (dias)` = mediana, `90% dos casos em até (dias)` = p90) %>%
    knitr::kable(format.args = list(big.mark = ".", decimal.mark = ",")) %>%
    kableExtra::kable_styling(bootstrap_options = c("striped", "condensed"), full_width = FALSE, font_size = 13)
}
```

A maior parte do tempo entre o início dos sintomas e a entrada do caso no sistema costuma estar **antes da internação**, e não na digitação. Mesmo assim, atrasos de digitação concentrados em algumas unidades fazem as semanas recentes do painel parecerem menores do que são (ver a aba "Estimativa (nowcasting)" na página principal).

```{r digitacao-mes, fig.width=12, fig.height=5}
if (!is.null(gD02c)) gD02c
```

**Por unidade notificadora** — ordenadas da menor para a maior proporção de casos digitados em até 1 dia. Unidades com menos de 5 casos no ano estão agrupadas.

```{r digitacao-unidade}
if (!is.null(digitacao_unidade)) {
  digitacao_unidade %>%
    dplyr::transmute(
      `Unidade notificadora` = unidade, `Município` = municipio, Casos = casos,
      `Mediana (dias)` = mediana, `90% em até (dias)` = p90,
      `Até 1 dia (%)` = ate_1_dia, `Até 7 dias (%)` = ate_7_dias, `Mais de 30 dias` = mais_30
    ) %>%
    knitr::kable(format.args = list(big.mark = ".", decimal.mark = ",")) %>%
    kableExtra::kable_styling(bootstrap_options = c("striped", "hover", "condensed"), full_width = TRUE, font_size = 12) %>%
    kableExtra::column_spec(8, bold = digitacao_unidade$mais_30 > 0,
                            color = ifelse(digitacao_unidade$mais_30 > 0, "#A30000", "black"))
} else {
  cat("O nome da unidade notificadora só está disponível na base exportada do SIVEP-Gripe (não no dado aberto do Ministério).")
}
```

Unidades com mediana acima de 1 dia ou com casos digitados mais de 30 dias após a notificação podem ter sobrecarga da equipe de digitação, fichas preenchidas em papel e digitadas em lote, ou digitação retroativa após o desfecho. Essas hipóteses precisam ser verificadas com cada serviço.

### 2c. Sintomas → Notificação

A oportunidade de notificação mede o tempo (em dias) entre o início dos sintomas e o registro do caso no SIVEP-Gripe. Intervalos curtos indicam detecção precoce — fundamental para que a vigilância epidemiológica possa acionar medidas de resposta em tempo hábil.

O Ministério da Saúde define como referência de oportunidade adequada a notificação realizada em até **7 dias** após o início dos sintomas. A mediana abaixo desse limiar é um indicador de desempenho do sistema de vigilância.

Valores elevados podem refletir atraso no reconhecimento clínico do caso, dificuldade de acesso ao sistema de notificação, ou digitação retrospectiva após o desfecho.

**Referência:** Brasil. Ministério da Saúde. *Guia de Vigilância em Saúde*. 5ª ed. Brasília: SVS, 2022. p. 43–47.

```{r oportunidade-notif, fig.width=12, fig.height=6}
gD02
```

### 2d. Internação → Desfecho

Este gráfico mostra o tempo entre a internação e o desfecho — separado entre cura e óbito por SRAG. Distribuições com cauda longa à direita são esperadas em casos graves com complicações.

Tempos medianos de internação até óbito consistentemente menores do que os de cura podem indicar maior gravidade na apresentação clínica dos casos fatais, com progressão rápida da doença. Essa interpretação baseia-se em padrões descritos na literatura sobre SRAG grave, mas **não pode ser confirmada apenas com os dados do SIVEP-Gripe**, que não registra detalhes clínicos evolutivos.

**Referência:** Ranzani OT et al. *Characterisation of the first 250 000 hospital admissions for COVID-19 in Brazil: a retrospective analysis of nationwide data*. Lancet Respir Med. 2021;9(4):407–418.

```{r oportunidade-desf, fig.width=12, fig.height=8}
if (exists("gD03")) gD03
```

---

## 3. Comorbidades

As comorbidades são registradas na ficha do SIVEP-Gripe como campos binários (sim/não/ignorado), preenchidos pelo profissional de saúde no momento da notificação. A interpretação dos resultados deve considerar a completitude desses campos (ver seção 1).

### 3a. Frequência total

Mostra quantos casos notificados tinham cada condição registrada como presente. O percentual é calculado sobre o total de notificações — não sobre os casos com campo preenchido. Isso significa que registros com campo "ignorado" ou em branco reduzem artificialmente o percentual observado.

Cardiopatia, diabetes e obesidade figuram consistentemente entre as comorbidades mais frequentes em casos graves de SRAG no Brasil, padrão documentado desde a pandemia de influenza A(H1N1) em 2009 e reforçado durante a pandemia de COVID-19.

**Referências:**
- Straliotto SM et al. *Viral etiology of acute respiratory illness in hospitalized and outpatient children in Porto Alegre, Brazil*. Braz J Infect Dis. 2002.
- GBD 2019 Risk Factors Collaborators. *Global burden of 87 risk factors in 204 countries*. Lancet. 2020;396(10258):1223–1249.

```{r comorbidades-total, fig.width=12, fig.height=8}
if (exists("gD04")) gD04
```

### 3b. Notificados vs Óbitos

Compara a frequência de cada comorbidade entre todos os casos notificados e entre os casos que evoluíram para óbito por SRAG. A diferença proporcional entre os dois grupos indica quais condições estão associadas a desfechos mais graves nesta base.

Comorbidades com proporção visivelmente maior no grupo de óbitos do que no grupo geral de notificados podem estar associadas a maior risco de morte por SRAG na 15ª RS. Essa leitura é descritiva — o SIVEP-Gripe não permite análise de risco ajustada sem tratamento estatístico adicional (regressão logística ou análise de sobrevida), que não está contemplada neste painel.

**Referência:** Baqui P et al. *Ethnic and regional variations in hospital mortality from COVID-19 in Brazil: a cross-sectional observational study*. Lancet Glob Health. 2020;8(8):e1018–e1026.

```{r comorbidades-obitos, fig.width=12, fig.height=8}
if (exists("gD05")) gD05
```

---

## 4. Desfecho e Gravidade

### 4a. Letalidade por Faixa Etária

A letalidade é calculada como o número de óbitos por SRAG dividido pelo número de **casos encerrados** (com desfecho registrado: cura, óbito por SRAG ou óbito por outras causas) em cada faixa etária. **Não é uma taxa de mortalidade populacional** — é uma proporção dentro dos casos hospitalizados que já tiveram desfecho.

Faixas com poucos casos encerrados (n < 5) foram excluídas para evitar percentuais instáveis. O denominador pequeno em algumas faixas pode gerar variações expressivas a cada atualização da base.

O aumento da letalidade com a idade é um padrão consistente na literatura sobre SRAG e infecções respiratórias graves. Idosos acima de 60 anos representam historicamente o grupo de maior risco de morte por vírus respiratórios no Brasil.

**Referência:** Souza WM et al. *Epidemiological and clinical characteristics of the COVID-19 epidemic in Brazil*. Nat Hum Behav. 2020;4(8):856–865.

```{r letalidade-faixa, fig.width=12, fig.height=6}
gD06
```

::: {.callout-note appearance="minimal"}
**Como ler este gráfico:** cada barra mostra a letalidade (%) daquela faixa etária. Abaixo do percentual aparece a fração **óbitos / casos encerrados** — por exemplo, `12,5% (3/24)` significa 3 óbitos entre 24 casos encerrados naquela faixa.
:::

### 4b. Letalidade por Sexo

Apresenta a proporção de óbitos por SRAG entre os casos encerrados de cada sexo. Diferenças entre masculino e feminino são documentadas na literatura para diversas infecções respiratórias graves.

Maior letalidade no sexo masculino, quando observada, pode estar associada a maior prevalência de comorbidades, comportamentos de saúde distintos (como menor adesão ao cuidado preventivo) ou diferenças imunológicas. Essa interpretação está baseada em padrões descritos na literatura — **não pode ser confirmada com os dados do SIVEP-Gripe isoladamente**, que não registra essas variáveis de forma estruturada.

**Referência:** Peckham H et al. *Male sex identified by global COVID-19 meta-analysis as a risk factor for death and ITU admission*. Nat Commun. 2020;11(1):6317.

```{r letalidade-sexo, fig.width=8, fig.height=5}
gD07
```

### 4c. Uso de UTI por Faixa Etária

Mostra a proporção de casos internados em UTI dentro de cada faixa etária. O campo UTI no SIVEP-Gripe registra se houve internação em unidade de terapia intensiva durante a hospitalização — não a duração nem o desfecho dentro da UTI.

A completitude desse campo deve ser verificada na seção 1. Registros com UTI = "ignorado" são tratados como ausentes e não entram no numerador.

Faixas etárias com alta proporção de UTI e alta letalidade simultaneamente sugerem que, mesmo com suporte intensivo, a evolução foi desfavorável. Essa leitura é descritiva e não substitui análise clínica individualizada.

```{r uti-faixa, fig.width=12, fig.height=6}
gD08
```

### 4d. Taxas por Faixa Etária e Sexo

Os gráficos anteriores mostram **números absolutos** — que dependem do tamanho de cada faixa etária na população. As **taxas por 100 mil habitantes** dividem os casos pela população de cada faixa e mostram o **risco** de adoecer, ser internado em UTI ou morrer por SRAG em cada idade, permitindo comparar faixas de tamanhos diferentes.

O denominador é a população residente estimada pelo Ministério da Saúde por município, sexo e idade (DATASUS), somada para os municípios da 15ª RS. Como a população é publicada por ano de idade, a faixa de menores de 1 ano não é subdividida em meses.

Taxas mais altas nos extremos de idade — crianças pequenas e idosos — são o padrão esperado para SRAG e coincidem com os grupos de risco do Guia de Manejo e Tratamento de Influenza. Diferenças entre os sexos na mesma faixa podem refletir comorbidades, exposição ou procura por atendimento, e não podem ser explicadas apenas com estes dados.

```{r taxas-faixa, fig.width=12, fig.height=9}
if (!is.null(gD08b)) gD08b
```

```{r piramide-taxa, fig.width=11, fig.height=6}
if (!is.null(gD08c)) gD08c
```

```{r tabela-taxas}
if (!is.null(taxas_faixa)) {
  taxas_faixa %>%
    dplyr::transmute(
      `Faixa etária` = faixa, `População` = populacao, Casos = casos,
      `Incidência /100k` = incidencia_100k, UTI = uti, `UTI /100k` = uti_100k,
      `Óbitos` = obitos, `Mortalidade /100k` = mortalidade_100k
    ) %>%
    knitr::kable(format.args = list(big.mark = ".", decimal.mark = ",")) %>%
    kableExtra::kable_styling(bootstrap_options = c("striped", "hover", "condensed"),
                              full_width = TRUE, font_size = 13)
}
```

### 4e. Representatividade

A representatividade — outro atributo do protocolo da OMS (2001) — indica se a vigilância descreve corretamente a ocorrência da doença na população. Dois indicadores:

**Razão de incidência padronizada por idade, por município.** Para cada município, compara os casos observados com os esperados se ele tivesse as mesmas taxas por faixa etária da regional (padronização indireta). Uma razão de 1 significa incidência igual à da regional, já descontada a diferença na estrutura etária; o intervalo de confiança de 95% mostra a incerteza, que é grande nos municípios pequenos.

```{r representatividade-rip, fig.width=11, fig.height=9}
if (!is.null(gD08d)) gD08d
```

Municípios muito **acima** do esperado podem ter maior risco real, surtos localizados ou maior acesso à internação; muito **abaixo**, menor risco, mas também possível subnotificação ou dificuldade de acesso a leitos. Essas hipóteses precisam ser verificadas com cada município.

**Onde os residentes foram internados:**

```{r internacao-fora}
if (!is.null(internacao_fora)) {
  internacao_fora %>%
    dplyr::transmute(`Local da internação` = situacao, Casos = casos, `%` = pct) %>%
    knitr::kable(format.args = list(big.mark = ".", decimal.mark = ",")) %>%
    kableExtra::kable_styling(bootstrap_options = c("striped", "condensed"), full_width = FALSE, font_size = 13)
}
```

Residentes internados fora da regional são notificados por unidades de outras regionais; a proporção mostra quanto da vigilância dos residentes depende de serviços de fora da 15ª RS.

---

## 5. Confirmação e Tratamento

### 5a. Critério de Confirmação

O SIVEP-Gripe permite que o caso confirmado de SRAG seja encerrado por quatro critérios distintos. A distribuição entre eles reflete tanto a disponibilidade de recursos diagnósticos quanto as práticas de cada serviço notificador.

- **Laboratorial:** resultado de PCR ou sorologia positivo para o agente etiológico. É o critério de maior especificidade.
- **Clínico-epidemiológico:** vínculo epidemiológico com caso confirmado, sem teste laboratorial disponível.
- **Clínico-imagem:** quadro clínico compatível com achados de imagem (tomografia ou radiografia).
- **Clínico:** quadro clínico isolado, sem exame complementar confirmatório.

Alta proporção de confirmações por critérios não laboratoriais pode refletir limitação na capacidade de testagem da rede — o que tem impacto direto na identificação do agente etiológico e nos gráficos de circulação viral do painel SRAG.

**Referência:** Brasil. Ministério da Saúde. *Nota Técnica SVSA/MS — Critérios de Confirmação de SRAG*. 2023.

```{r criterio, fig.width=12, fig.height=5}
gD09
```

### 5b. Uso de Antiviral

O campo `ANTIVIRAL` registra se o paciente recebeu antiviral para influenza; `TP_ANTIVIR` indica qual (oseltamivir, zanamivir ou outro) e `DT_ANTIVIR`, a data de início do tratamento.

O *Guia de Manejo e Tratamento de Influenza* do Ministério da Saúde (2023) recomenda **iniciar o fosfato de oseltamivir imediatamente após a suspeita clínica de SRAG, independentemente da coleta de exames** — ou seja, todo caso de SRAG tem indicação de tratamento empírico. O maior benefício clínico ocorre quando o antiviral é iniciado **até 48 horas após o início dos sintomas**, embora possa haver benefício em hospitalizados mesmo depois desse prazo.

Como o SIVEP-Gripe registra apenas a data (sem hora), a janela de 48 horas é aproximada por **até 2 dias** entre a data de início dos sintomas e a data de início do antiviral.

Os indicadores abaixo são apresentados para os **casos de influenza confirmada** (classificação final = influenza), grupo em que o tratamento tem benefício comprovado, e para **todos os casos de SRAG**, grupo de referência da recomendação do Ministério.

::: {.panel-tabset}

#### Influenza confirmada

Dos **`r av_flu$n`** casos de influenza confirmada, **`r av_flu$n_tratados`** (`r format(av_flu$pct_tratados, decimal.mark = ",")`%) receberam antiviral. Entre os tratados com data de início registrada (`r av_flu$n_com_data`), **`r format(av_flu$pct_48h, decimal.mark = ",")`%** começaram o tratamento em até 2 dias do início dos sintomas (mediana de `r av_flu$mediana_dias` dias).

```{r antiviral-flu, fig.width=10, fig.height=4}
av_flu$g_dist
```

```{r antiviral-flu-oport, fig.width=11, fig.height=5}
if (!is.null(av_flu$g_oport)) av_flu$g_oport
```

**Óbitos por influenza: receberam antiviral? Em quantos dias?** Comparação entre os casos de influenza confirmada que evoluíram para óbito por SRAG e os que evoluíram para cura (casos ainda sem desfecho não entram):

```{r antiviral-obitos-tabela}
tabela_trat_desfecho %>%
  dplyr::transmute(
    Desfecho = desfecho, Casos = casos,
    `Receberam antiviral` = paste0(tratados, " (", format(pct_tratados, decimal.mark = ","), "%)"),
    `Não receberam` = nao_tratados,
    `Início em até 2 dias¹` = paste0(ate_2_dias, " (", format(pct_ate_2_dias, decimal.mark = ","), "%)"),
    `Mediana de dias até o antiviral` = mediana_dias
  ) %>%
  knitr::kable(format.args = list(big.mark = ".", decimal.mark = ",")) %>%
  kableExtra::kable_styling(bootstrap_options = c("striped", "condensed"), full_width = TRUE, font_size = 13) %>%
  kableExtra::footnote(general = "¹ Percentual sobre os tratados com data de início do antiviral válida. Dias contados a partir do início dos sintomas.",
                       general_title = "")
```

```{r antiviral-obitos-grafico, fig.width=12, fig.height=4.5}
if (!is.null(gD10c)) gD10c
```

Uma proporção menor de tratamento — ou um início mais tardio — entre os óbitos do que entre os curados é compatível com o benefício do oseltamivir precoce descrito na literatura. A comparação é apenas descritiva: os óbitos tendem a ser mais idosos e com mais comorbidades, e casos muito graves podem ter morrido antes de o tratamento ser registrado. Por isso, a diferença entre os grupos **não mede o efeito do antiviral**.

#### Todos os casos de SRAG

Dos **`r format(av_srag$n, big.mark = ".", decimal.mark = ",")`** casos de SRAG, **`r av_srag$n_tratados`** (`r format(av_srag$pct_tratados, decimal.mark = ",")`%) receberam antiviral. Entre os tratados com data de início registrada (`r av_srag$n_com_data`), **`r format(av_srag$pct_48h, decimal.mark = ",")`%** começaram em até 2 dias do início dos sintomas (mediana de `r av_srag$mediana_dias` dias).

```{r antiviral-srag, fig.width=10, fig.height=4}
av_srag$g_dist
```

```{r antiviral-srag-oport, fig.width=11, fig.height=5}
if (!is.null(av_srag$g_oport)) av_srag$g_oport
```

:::

Proporção baixa de tratamento entre os casos de influenza, ou início tardio (após 48 h), pode refletir atraso na suspeita clínica, procura tardia pelo serviço de saúde ou indisponibilidade do medicamento. A data de início do antiviral pode ser anterior à internação quando o tratamento começou na atenção ambulatorial.

::: {.callout-note collapse="true"}
## Indicação e posologia do fosfato de oseltamivir (Tamiflu®) — Guia MS 2023

**Indicação**

- **SRAG:** iniciar **imediatamente** após a suspeita clínica, independentemente da coleta de exames e da situação vacinal. Coletar a amostra respiratória, de preferência, antes da primeira dose. Em pacientes com fatores de risco e SRAG, ainda há benefício se iniciado até 5 dias do início dos sintomas.
- **Síndrome gripal com condições ou fatores de risco para complicações:** indicado para todos, mesmo em atendimento ambulatorial, independentemente da situação vacinal.
- **Síndrome gripal sem fatores de risco:** considerar com base no julgamento clínico, de preferência nas primeiras 48 horas; tratar de imediato se surgirem sinais de agravamento.
- O oseltamivir **não** é indicado para o tratamento de covid-19.

**Condições e fatores de risco:** gestantes em qualquer idade gestacional e puérperas até 2 semanas após o parto; adultos ≥ 60 anos; crianças < 5 anos; população indígena aldeada ou com dificuldade de acesso; menores de 19 anos em uso prolongado de ácido acetilsalicílico; pneumopatias (inclusive asma), tuberculose, cardiovasculopatias (exceto hipertensão isolada), nefropatias, hepatopatias, doenças hematológicas, distúrbios metabólicos (inclusive diabetes), transtornos neurológicos que comprometam a função respiratória, imunossupressão e obesidade (especialmente IMC ≥ 40).

**Posologia — tratamento por 5 dias** (Tabela 4 do Guia)

| Faixa etária | Peso / idade | Dose |
|---|---|---|
| Adulto | — | 75 mg, de 12 em 12 horas |
| Criança ≥ 1 ano | ≤ 15 kg | 30 mg, de 12 em 12 horas |
| | > 15 a 23 kg | 45 mg, de 12 em 12 horas |
| | > 23 a 40 kg | 60 mg, de 12 em 12 horas |
| | > 40 kg | 75 mg, de 12 em 12 horas |
| Criança < 1 ano | 0 a 8 meses | 3 mg/kg, de 12 em 12 horas |
| | 9 a 11 meses | 3,5 mg/kg, de 12 em 12 horas |
| Recém-nascido | < 38 semanas de idade gestacional | 1 mg/kg/dose, de 12 em 12 horas |
| | 38 a 40 semanas | 1,5 mg/kg/dose, de 12 em 12 horas |
| | > 40 semanas | 3 mg/kg/dose, de 12 em 12 horas |

**Ajuste na insuficiência renal — tratamento** (Tabela 5 do Guia; clearance de creatinina)

| Comprometimento renal | Dose (tratamento de 5 dias) |
|---|---|
| Leve (> 60–90 ml/min) | 75 mg, de 12 em 12 horas |
| Moderado (> 30–60 ml/min) | 30 mg, de 12 em 12 horas |
| Grave (> 10–30 ml/min) | 30 mg, 1 vez ao dia |
| Hemodiálise (≤ 10 ml/min) | 30 mg após cada sessão de hemodiálise (3 doses em 5 dias) |
| Diálise peritoneal contínua ambulatorial (≤ 10 ml/min) | dose única de 30 mg, logo após a troca da diálise |

Se o pó para suspensão oral não estiver disponível, o conteúdo das cápsulas pode ser diluído em água ou misturado a alimentos açucarados (orientações no Anexo B do Guia).

*Conteúdo transcrito do Guia de Manejo e Tratamento de Influenza 2023 (Ministério da Saúde) para consulta rápida das equipes. Não substitui o Guia nem a avaliação clínica.*
:::

**Referências:** Brasil. Ministério da Saúde. *Guia de Manejo e Tratamento de Influenza 2023*. Brasília: MS, 2023. Muthuri SG et al. Effectiveness of neuraminidase inhibitors in reducing mortality in patients admitted to hospital with influenza A H1N1pdm09 virus infection: a meta-analysis of individual participant data. *Lancet Respir Med*. 2014;2(5):395–404.

### 5c. Status Vacinal — COVID-19

::: {.callout-warning}
A completitude do campo de vacinação contra covid-19 varia entre períodos e municípios, e muitos registros ficam como "ignorado". O gráfico mostra todos os casos, inclusive os ignorados — **os percentuais não representam a cobertura vacinal da população**, apenas o que foi registrado entre os casos hospitalizados.
:::

O campo `VACINA_COV` registra se o paciente recebeu vacina contra covid-19. A ficha também tem as datas das doses (`DOSE_1_COV`, `DOSE_2_COV`, `DOSE_REF`, `DOSE_2REF`, `DOSE_ADIC`), o fabricante (`FAB_COV_1`, `FAB_COV_2`, `FAB_COVRF`…) e o lote, que permitiriam analisar o esquema e o tempo desde a última dose; esses campos ainda não são explorados nesta página. Mesmo com eles, estimar efetividade vacinal exige desenho de estudo próprio (por exemplo, caso-controle teste-negativo).

Este gráfico tem valor descritivo limitado e deve ser interpretado exclusivamente como retrato do preenchimento do campo na base local.

```{r vacinal, fig.width=10, fig.height=4}
gD11
```

### 5d. Vacinação contra Influenza

O campo `VACINA` registra se o paciente recebeu a vacina contra gripe na última campanha. O gráfico compara a situação vacinal entre os **`r n_flu_casos`** casos de influenza confirmada e os **`r n_flu_obitos`** óbitos por influenza.

A vacina contra influenza é oferecida anualmente aos grupos prioritários, que coincidem em grande parte com os grupos de risco para complicações (idosos, crianças pequenas, gestantes, puérperas e pessoas com comorbidades).

Uma proporção alta de não vacinados entre casos e óbitos por influenza é compatível com a proteção conferida pela vacina contra formas graves e reforça a importância da vacinação dos grupos prioritários. Essa comparação é apenas descritiva: **não mede a efetividade da vacina**, que exige comparação com a população não doente e ajuste por idade e comorbidades.

```{r vacina-influenza, fig.width=11, fig.height=4}
gD11b
```

---

## 6. Mortalidade por Município

A taxa de mortalidade por SRAG é calculada como o número de óbitos por SRAG dividido pela população municipal estimada pelo IBGE para 2025, expressa por 100.000 habitantes.

Diferente da letalidade (que mede mortes entre os casos encerrados), a mortalidade relaciona os óbitos à população total — o que permite comparação entre municípios de tamanhos diferentes.

Municípios menores tendem a apresentar maior variabilidade nas taxas: pequenas diferenças absolutas no número de óbitos resultam em variações percentuais expressivas. Um município com 2.000 habitantes e 2 óbitos terá taxa de 100/100k — o que não significa necessariamente pior desempenho assistencial.

Municípios com mortalidade consistentemente acima da média regional podem ter características populacionais (maior proporção de idosos, maior prevalência de comorbidades) ou assistenciais (acesso limitado a UTI, distância de hospitais de referência) que explicam o padrão. Essa hipótese não pode ser confirmada com os dados do SIVEP-Gripe isoladamente.

```{r mortalidade-municipio, fig.width=12, fig.height=10}
gD12
```

---

## 7. Tabela-Resumo por Município

Consolidação dos principais indicadores epidemiológicos por município da 15ª RS para o(s) ano(s) selecionado(s). Os municípios estão ordenados por taxa de incidência (decrescente).

- **Incidência /100k:** casos notificados por 100.000 habitantes
- **Mortalidade /100k:** óbitos por SRAG por 100.000 habitantes
- **Encerrados:** casos com desfecho registrado (cura, óbito por SRAG ou por outras causas)
- **Letalidade (%):** óbitos por SRAG ÷ casos encerrados
- **UTI (%):** proporção de casos com internação em UTI registrada

```{r tabela-mun}
tabela_resumo_mun %>%
  dplyr::rename(
    Município              = municipio,
    Casos                  = casos,
    Encerrados             = encerrados,
    Óbitos                 = obitos_srag,
    UTI                    = uti,
    `Incidência /100k`     = incidencia_100k,
    `Mortalidade /100k`    = mortalidade_100k,
    `Letalidade (%)`       = letalidade_pct,
    `UTI (%)`              = pct_uti
  ) %>%
  knitr::kable(format.args = list(big.mark = ".", decimal.mark = ",")) %>%
  kableExtra::kable_styling(
    bootstrap_options = c("striped", "hover", "condensed"),
    full_width = TRUE,
    font_size  = 13
  )
```

---

*Fonte: SIVEP-Gripe | 15ª Regional de Saúde de Maringá — Paraná*
